臺灣高雄地方法院刑事判決　　　　　　　　　　　　九十二年度簡上字第七一六號
　　公　訴　人　　臺灣高雄地方法院檢察署檢察官
　　上訴人即被告　丁○○
　　選任辯護人　洪千琪律師
右列上訴人因詐欺案件，不服本院簡易庭九十二年度簡字第四三四六號中華民國九十
二年十月二十八日第一審判決（聲請簡易處刑案號：九十二年度偵字第九九一○），
提起上訴，本院管轄之第二審合議庭認為應適用通常程序，自為第一審判決，判決如
左：
    主  文
原判決撤銷。
丁○○無罪。
    理  由
一、本件聲請簡易判決處刑意旨以：被告丁○○明知自己並無經營魚塭，亦無可供清
    償借款之不動產，竟基於意圖為自己不法所有之概括犯意，先向告訴人甲○○佯
    稱：伊有經營養殖漁業，擁有甚多魚塭且有多筆土地云云，致告訴人陷於錯誤，
    誤認被告係有資力之人，被告遂自民國九十一年一月間起至同年三月間止，連續
    偽以其所有魚塭需要買魚苗、買飼料等事由向告訴人借款，告訴人不疑有他，陸
    續借予被告總計新台幣（以下同）三十一萬三千三百元，並收取每月二分至三分
    不等之利息。被告為取信告訴人，並交付如附表所示之支票五紙予告訴人，以資
    搪塞。嗣經告訴人持附表所示支票至銀行提示，分別因如附表所示原因退票，均
    不獲付款，且被告亦不知去向，始知受騙，因認被告涉犯刑法第三百三十九條第
    一項之詐欺取財罪嫌等語。
二、按被告未經審判證明有罪確定前，推定其為無罪，犯罪事實應依證據認定之，無
    證據不得認定犯罪事實；又不能證明被告犯罪者，應為無罪判決之諭知，刑事訴
    訟法第一百五十四條、第三百零一條第一項分別定有明文。又刑法第三百三十九
    條第一項詐欺罪之成立，以意圖為自己或第三人不法之所有，以詐術使人將本人
    或第三人之物交付為要件。所謂以詐術使人交付，必須被詐欺人因其詐術而陷於
    錯誤，若其所用方法，不能認為詐術，亦不致使人陷於錯誤，即不構成該罪（最
    高法第四十六年台上字第二六○號判例可資參照）。
三、公訴人認被告涉犯前揭詐欺取財罪嫌，係以告訴人之指訴、證人丙○○○、李金
    連之證述及附表所示之支票及退票理由單資為論罪之依據。訊之被告堅決否認有
    何詐欺取財犯行，辯稱：伊沒有向告訴人借錢，是借支票給丙○○○向告訴人借
    錢，丙○○○允諾屆期會將錢交付被告存入銀行帳戶，由告訴人提示付款，伊借
    錢都是由李金連背書，不是丙○○○背書的，附表所示之五紙支票均是丙○○○
    向伊借票後，再去向告訴人週轉現金，丙○○○向被告借票及換票時，均會在被
    告之筆記本上捺指印，附表編號一所示之支票係因原借給丙○○○發票日九十一
    年三月五日之支票退票，而丙○○○當時逃逸，遍尋不著，告訴人逼伊償還，伊
    才簽發支票去向告訴人換票，伊沒有向告訴人借款，自無詐欺可言等語。
四、經查，附表所示之五紙支票係被告所簽發，屆期分別因拒絕受理及存款不足而退
    票之事實，業據被告及告訴人分別陳明在卷，並有支票影本五紙及退票理由單影
    三紙在卷可按，堪信為真實。又附表所示之五紙支票係丙○○○向被告借用後，
    持以向告訴人借款，而丙○○○原先向被告借用發票日九十一年三月五日，面額
    五萬元，票號0000000號之支票，因屆期無法付款，始換成附表編號一所
    示之支票，附表編號二之支票係丙○○○原先借用同面額發票日為九十一年三月
    二十三日之支票，屆期無法付款，再由被告會同丙○○○、告訴人在發票日期上
    塗改成九十一年六月二十三日，並由被告蓋章等情，業據被告提出其記載簽發支
    票之筆記本一本（原本經本院核對與影本相符後發還，影本附卷）附卷可稽，並
    據證人丙○○○於本院審理中結證在卷，又上開筆記本係記載自九十年十月三十
    日起至九十一年七月十五日止，丙○○○向被告借用支票之票號、日期、票面金
    額，本院於審理中核對該筆記本之原本，該筆記本每頁之紙張、筆跡均相同，而
    丙○○○所借用之每紙支票之記載，大多依票號或日期依序記載，且丙○○○於
    本院審理中亦結證，每筆支票上「吳金葉借用」處所捺之指印，均係其本人所捺
    之指印等語，本院綜上各情判斷，該筆記本應係丙○○○向被告借用支票時，由
    被告所記載，而非被告臨訟所偽造，是該筆記本自可採為認定事實之證據。另丙
    ○○○經常持被告所簽發之支票向告訴人借款之事實，迭據告訴人、丙○○○及
    證人李金連分別於警、偵訊中證述在卷，而告訴人於偵訊中先陳稱：我年紀大了
    ，記不清楚哪些支票是被告拿來向我借錢等語（九十二年度他字第三○○號卷第
    十頁），後則陳稱：我不清楚被告向我借多少錢等語（九十二年度偵字第八頁反
    面），衡諸常情，被告如係持附表所示之支票向告訴人借款，告訴人理應約略知
    悉被告所借之金額，而不至於含混回答不清楚，是被告抗辯附表所示之支票均係
    丙○○○向伊借票後，持以向告訴人借款等情，堪予採信。被告既未持附表所示
    之支票向告訴人借款，即無施以詐術，使告訴人陷於錯誤可言。又被告於本院審
    理時已與告訴人達成民事和解，由被告與丙○○○共同給付告訴人六萬五千元，
    此有和解書一份在卷可憑，足認被告因前開民事債務不履行致告訴人受有損害，
    事後亦有積極謀求解決之道。告訴人持有由被告所簽發之支票，均已退票而不獲
    付款，惟此應屬民事債務不履行之範疇，尚難據此認定被告有何被訴詐欺取財之
    犯行，核與詐欺罪之構成要件有間。此外，復查無其他積極之證據，足認被告有
    何公訴人所指詐欺取財之犯行，揆諸前揭法條及判例意旨，自屬不能證明被告犯
    罪。原審未察遽予論罪科刑，容有未洽，被告以此指摘原判決不當，為有理由，
    自應撤銷原判決，並為被告無罪之諭知。
五、又按檢察官聲請以簡易判決處刑之案件，經法院認為有第四百五十一條之一第四
    項但書之情形者，應適用通常訴訟程序審判之，刑事訴訟法第四百五十二條定有
    明文。另按對於簡易判決之上訴，準用刑訴法第三編第一章及第二章之規定，管
    轄第二審之地方法院合議庭受理簡易判決上訴案件，應依通常程序審理。其認案
    件有刑訴法第四百五十二條之情形者，應撤銷原判決，逕依通常程序為第一審判
    決，法院辦理刑事訴訟簡易程序案件應行注意事項第十四項亦定有明文。本件檢
    察官聲請簡易判決處刑意旨認被告涉犯詐欺取財罪嫌，惟經本院審理結果認應諭
    知無罪之判決，已詳如前述，依刑事訴訟法第四百五十一條之一第四項但書第三
    款、第四百五十二條之規定，原審本不得適用刑事訴訟法第七編所定之簡易程序
    對被告論罪科刑，故應由本院合議庭依刑事訴訟法第四百五十二條規定適用通常
    程序為審理，自為第一審判決，僅此敘明。
據上論斷，應依刑事訴訟法第四百五十五條之一第一項、第三項、第三百六十九條第
一項前段、第三百六十四條、第三百零一條第一項，判決如主文。
本案經檢察官乙○○到庭執行職務。
中      華      民      國    九十三    年      二      月     二十     日
                                  臺灣高雄地方法院刑事庭
                                      審判長法  官    黃三友
                                            法  官    王雅苑
                                            法  官    涂裕洪
右正本證明與原本無異。
如不服本判決，應於判決送達後十日內，向本院提出上訴狀。
                                            書記官    賴佳慧
中    華    民    國      九十三     年      二     月      二十三      日
┌───────────────────────────────────┐
│附表：九十二年簡上字第七一六號                                        │
├──┬─────┬───┬─────┬──────┬─────────┤
│編號│ 發 票 日 │發票人│付款人    │支票面額    │支票號碼及退票原因│
│    │          │      │          │（新台幣）  │                  │
├──┼─────┼───┼─────┼──────┼─────────┤
│一  │九年六月十│丁○○│彰化商業銀│五萬元      │ＣＦ0000000│
│    │日        │      │行苓雅分行│            │拒絕受理          │
├──┼─────┼───┼─────┼──────┼─────────┤
│二  │九十一年六│丁○○│彰化商業銀│八萬七千元  │ＣＦ0000000│
│    │月二十三日│      │行苓雅分行│            │拒絕受理          │
├──┼─────┼───┼─────┼──────┼─────────┤
│三  │九十一年五│丁○○│彰化商業銀│八萬六千三百│ＣＦ0000000│
│    │月十五日  │      │行苓雅分行│元          │存款不足          │
├──┼─────┼───┼─────┼──────┼─────────┤
│四  │九十一年四│丁○○│彰化商業銀│六萬元      │ＣＦ0000000│
│    │月二十五日│      │行苓雅分行│            │存款不足及拒絕往來│
├──┼─────┼───┼─────┼──────┼─────────┤
│五  │九十一年五│丁○○│彰化商業銀│三萬元      │ＣＦ0000000│
│    │月八日    │      │行苓雅分行│            │存款不足          │
└──┴─────┴───┴─────┴──────┴─────────┘
